【裁判字號】    98,保險上,8
【裁判日期】    990119
【裁判案由】    給付保險金
【裁判全文】
臺灣高等法院民事判決                 98年度保險上字第8號
上  訴  人  乙○○
訴訟代理人  李承訓律師
            陽文瑜律師
被上訴人    國泰人壽保險股份有限公司
法定代理人  甲○○
訴訟代理人  賴盛星律師
複代理人    劉淑琴律師
上列當事人間請求給付保險金事件，上訴人對於中華民國97年12
月3日臺灣桃園地方法院97年度保險字第1號第一審判決提起上訴
，本院於98年12月29日言詞辯論終結，判決如下：
    主      文
上訴駁回。
第二審訴訟費用由上訴人負擔。
    事實及理由
一、上訴人起訴主張：伊於民國（下同）85年間以伊子汪宗平為
    被保險人，伊為身故受益人，向被上訴人投保「國泰富貴保
    本三福終身壽險」（保單號碼：0000000000號），保險期間
    自85年9月20日起至終身（99歲）；又該保險契約之「國泰
    平安保險附約」約定就被保險人因意外身故之保險金為新台
    幣（下同）300萬元。詎汪宗平於96年6月6日上午8時30分許
    ，被人發現於大陸福建省福安市○○○○○村○○○○道2123K
    M＋500M路段外坡處（下稱陳屍處）意外死亡。經伊向上訴
    人請領該意外身故保險金，卻遭拒絕等情。爰依保險契約之
    法律關係，求為判決命被上訴人應給付伊300萬元，及加付
    自96年8月12日（即理賠通知15日後之翌日）起至清償日止
    ，按年息10%計算之利息（原審為上訴人全部敗訴之判決，
    上訴人聲明不服，提起上訴）。並於本院上訴聲明：(一)原判
    決廢棄。(二)被上訴人應給付上訴人300萬元，及自96年8月12
    日起至清償日止，按年息10%計算之利息。(三)願供擔保請准
    宣告假執行。
二、被上訴人則以：汪宗平並非因意外事故而身亡，而係因其使
    用毒品過量致死，此屬汪宗平之故意行為所致，依約伊不負
    給付保險金之責任等語，資為抗辯。並於本院答辯聲明：(一)
    如主文第1項所示。(二)如受不利之判決，願供現金或同額國
    泰世華商業銀行可轉讓定期存單為擔保，請准宣告免為假執
    行。
三、查，上訴人於85年間以其子汪宗平為被保險人，上訴人則為
    身故受益人，向被上訴人投保「國泰富貴保本三福終身壽險
    」（保單號碼：0000000000號），保險期間自85年9月20日
    起至終身（99歲）；又該保險契約之「國泰平安保險附約」
    約定就被保險人因意外身故之保險金為300萬元；汪宗平於
    96年6月6日上午8時30分許，於前開陳屍處經人發現時已死
    亡等情，有卷附保費明細表、富貴保本三福終身壽險要保書
    、死亡證明可憑（見原審卷第10至14頁、第23頁），並為兩
    造所不爭執（見本院卷第66頁反面），堪信為真。
四、本件應審究者為汪宗平是否因意外事故而死亡？茲分別論述
    如下：
(一)、按傷害保險人於被保險人遭受意外傷害及其所致殘廢或死亡
    時，負給付保險金額之責；前項意外傷害，指非由疾病引起
    之外來突發事故所致者。保險法第131條第1項、第2項分別
    定有明文。又人之傷害或死亡之原因，其一來自內在原因，
    另一則為外來事故（意外事故），所謂外來事故（意外事故
    ），係指內在原因以外之一切事故而言，其事故之發生為外
    來、偶然而不可預見。意外傷害保險契約之受益人請求保險
    人給付保險金，自應就被保險人係因意外事故而受傷害或死
    亡乙節，先負舉證之責（即受益人證明該事故確已發生）；
    於此情形，保險人如抗辯其非屬意外，才應就其抗辯之事實
    負證明之責，始符合舉證責任分配之原則（最高法院96年度
    台上字第28號判決意旨參照）。
(二)、經查：
    1.汪宗平於前開陳屍處經人發現時，業已死亡乙節，為兩造
      所不爭執（見本院卷第66頁反面）；又大陸當地（即寧德
      市）公安局為判明汪宗平死亡原因，對汪宗平屍體予以解
      剖鑑定，其法醫學鑑定書之分析意見為：「依死亡（指汪
      宗平）雙上肢散在性類圓形新舊不一的皮下出血區，部分
      皮下出血區可見針眼，擠壓時可見暗紅色血從針眼處外溢
      ，其雙上肢皮下出血係注射所致，病理示死者有有心臟肥
      大（輕度）、間質性肝炎、符合慢性毒品中毒導致的病理
      改變；解剖抽取死者的心血檢出乙醇可待因、單乙醇嗎啡
      、嗎啡、安定（又稱地西泮）成分，說明汪宗平生前有注
      射毒品史；病理提示組織器官有瘀血水腫等中毒死亡病理
      改變，結合調查死者於（西元）2007年6月4日至6月5日凌
      晨分別三次使用地西泮（安定）稀釋海洛因後靜脈注射，
      因此不排除死者生前因注射過量毒品導致中毒死亡」等情
      （見原審卷第81至84頁、本院卷第77至79頁法醫學意見鑑
      定書），可徵汪宗平死前既有施打毒品之行為，且不排除
      其係因注射過量毒品導致死亡之結果，則汪宗平之死亡顯
      非因外來突發事故所致。
    2.況本院依上訴人聲請囑託法務部法醫研究所（下稱法醫研
      究所）就汪宗平之死因再行鑑定，依該所鑑定研判結果以
      汪宗平死亡前有因海洛因、嗎啡中毒引起肺水腫等，具有
      呼吸窒息之表徵判斷，亦認定汪宗平生前確有使用海洛因
      ，致最後因海洛因中毒死亡乙節，有該所98年8月27日法
      醫理字第0980003416號函檢附98醫文字第0981101924號鑑
      定書（以下稱法醫研究所鑑定書）可稽（見本院卷第105
      至108頁），核與前開大陸當局之法醫學鑑定書採相同見
      解；益徵汪宗平死亡並非因外來突發事故所致甚明。
(三)、上訴人雖主張：大陸當局之死亡診斷證明記載汪宗平為「內
    窒息」死亡，足見其係因意外事故所致云云，固據提出死亡
    證明為證（見原審卷第23頁）。惟查：
    1.窒息之分類中有以內呼吸窒息（內窒息）及外呼吸窒息（
      外窒息）。由呼吸系統的解剖結構中，以死腔包括口、喉
      、氣管、支氣管及細支氣管為呼吸通道中，堵塞即為「外
      窒息」，在血液循環受阻及氣泡換氣功能受阻致影響血液
      與組織細胞之間的氣體交換均可稱之為「內窒息」等情，
      業經本院向法醫研究所函詢在卷可參（見本院卷第107頁
      反面鑑定經過二所示）。
    2.又依該所鑑定研判汪宗平之死亡結果認：「由死亡之死因
      研判過程支持死者（指汪宗平）生前確有施打海洛因，致
      嗎啡中毒引起肺水腫等，具內窒息之表徵，我國現代法醫
      學上以歐美為主樞之醫學名辭上尚可通用，內窒息死亡主
      以敘述最後死亡解剖生理（肺水腫）之表徵，但源於死因
      鏈之導因，死者死亡原因仍源於施打海洛因、嗎啡中毒之
      結果。」等情以觀（見本院卷第108頁反面法醫研究所鑑
      定書鑑定研判結果二所示），足徵前開大陸當局死亡證明
      記載「內窒息」，係指汪宗平因內呼吸窒息死亡，而汪宗
      平之所以會內窒息死亡，乃源於汪宗平施打海洛因、嗎啡
      中毒所致之結果（即汪宗平死亡並非因意外事故所致）。
    3.準此可知，汪宗平死亡診斷證明雖記載其為「內窒息」死
      亡（指內呼吸窒息死亡），但此僅係依汪宗平最後死亡解
      剖之生理（肺水腫）表徵之記載而已，與其死亡之肇因無
      關；自難僅憑前開死亡診斷證明記載汪宗平為「內窒息」
      死亡，即可謂汪宗平死亡為意外事故所致。此外，上訴人
      亦無法證明汪宗平死亡肇因於意外事故所致乙節，則上訴
      人執前開死亡證明記載汪宗平為「內窒息死亡」為由，主
      張汪宗平死亡肇因於意外事故所致云云，並無可取。
(四)、上訴人又主張：汪宗平於96年6月4日告知伊欲攜帶20萬元現
    金，與他人協商開麵包店乙事後即失聯，竟於同年月6日於
    前開陳屍處遭人發現已死亡，可見汪宗平係因遭殺害身亡，
    自屬因意外事故而死亡云云，固舉證人潘勇列證言、手機通
    話明細為證（見原審卷第102至105頁、本院卷第53至60頁）
    。然查：
    1.上訴人雖曾於96年6月2日委託潘勇列，攜帶20萬元現金至
      大陸交予上訴人，但潘勇列自該日起即未再與汪宗平見面
      ，亦不清楚汪宗平自96年6月2日見面後至同年月6日於遭
      人發現死亡前之行蹤等情，業經證人潘勇列證述綦詳（見
      原審卷第103頁、第105頁）；則證人潘勇列之證言亦無法
      證明汪宗平生前曾攜帶20萬元現金與他人洽商開麵包店乙
      情，自難僅憑上訴人曾委託證人潘勇列交付現金20萬元予
      汪宗平，即可推定汪宗平係遭他人殺害而身亡。
    2.另上訴人與汪宗平雖自96年6月5日後即失聯（見本院卷第
      60頁），但上訴人與汪宗平失聯之原因有多端，亦難僅因
      汪宗平與上訴人失聯，即可謂汪宗平係遭他人殺害身亡。
      此外，上訴人並未提出其他證據足以證明汪宗平有遭人殺
      害致意外事故死亡乙節，則上訴人僅以汪宗平於96年6月4
      日告知欲攜帶20萬元現金，與他人協商開麵包店乙事後即
      失聯，竟於同年月6日於前開陳屍處遭人發現已死亡為由
      ，主張汪宗平係因遭殺害身亡，自屬因意外事故而死亡云
      云，仍無可採。
(五)、上訴人又主張：汪宗平已有論及婚嫁之女友，並無施打毒品
    之行為云云，固舉證人潘勇列之證言為證（見原審卷第103
    頁）。惟查，證人潘勇列係憑其直覺判斷汪宗平並未有施打
    毒品之行為（見原審卷第103頁），但此純屬證人潘勇列個
    人臆測之詞，而汪宗平曾有施用毒品經觀察勒戒、強制戒治
    之前科紀錄（見原審卷第116至119頁本院被告前科紀錄表即
    明），益見證人潘勇列證述汪宗平並無施打毒品之行為乙事
    ，要與事實不符，自難採信。另汪宗平縱有論及婚嫁之女友
    ，亦與汪宗平於生前有施打毒品之行為無涉，更遑論與汪宗
    平因內窒息死亡之肇因有關。故上訴人以汪宗平有論及婚嫁
    之女友為由，主張汪宗平並無施打毒品之行為云云，並無可
    採。
(六)、綜上，上訴人既未舉證證明汪宗平死亡，係因非由疾病引起
    之外來突發事故所致，則上訴人主張汪宗平係因意外故事死
    亡，依據保險契約請求被上訴人給付保險金云云，核屬無據
    ，應予駁回。
五、從而，上訴人依保險契約之法律關係，請求被上訴人應給付
    其保險金300萬元，及自96年8月12日（即理賠通知15日後之
    翌日）起至清償日止，按年息10%計算之利息為無理由，不
    應准許。其假執行之聲請亦失所附麗，應併予駁回。原審為
    上訴人敗訴之判決，及駁回其假執行之聲請，於法並無不合
    。上訴意旨仍執前詞指摘原判決不當，求予廢棄改判，為無
    理由，應予駁回。
六、本件事證已臻明確，兩造其餘之攻擊或防禦方法，經本院審
    酌後均認與本件之結論無涉，茲不再一一論列，併予敘明。
七、據上論結，本件上訴為無理由，依民事訴訟法第449條第1項
    、第78條，判決如主文。
中    華    民    國    99    年    1     月    19    日
                    民事第十三庭
                        審判長法  官  蕭艿菁
                              法  官  陳姿岑
                              法  官  楊絮雲
正本係照原本作成。
如不服本判決，應於收受送達後20日內向本院提出上訴書狀，其
未表明上訴理由者，應於提出上訴後20日內向本院補提理由書狀
（均須按他造當事人之人數附繕本）上訴時應提出委任律師或具
有律師資格之人之委任狀；委任有律師資格者，另應附具律師資
格證書及釋明委任人與受任人有民事訴訟法第466條之1第1項但
書或第2項（詳附註）所定關係之釋明文書影本。
中    華    民    國    99    年    1     月    21    日
                              書記官  王秀雲
附註：
民事訴訟法第466條之1（第1項、第2項）：
對於第二審判決上訴，上訴人應委任律師為訴訟代理人。但上訴
人或其他法定代理人具有律師資格者，不在此限。
上訴人之配偶、三親等內之血親、二親等內之姻親，或上訴人為
法人、中央或地方機關時，其所屬專任人員具有律師資格並經法
院認為適當者，亦得為第三審訴訟代理人。

司法院資訊處製作；財團法人民間司法改革基金會備份。
